【裁判字號】    98,再易,115
【裁判日期】    990212
【裁判案由】    返還不當得利
【裁判全文】
臺灣高等法院民事判決                 98年度再易字第115號
再審原告    甲○○
            乙○○
再審被告    丙○○
上列當事人間請求返還不當得利事件，再審原告對於中華民國98
年8月25日本院98年度上易字第381號確定判決提起再審之訴，本
院判決如下：
    主  文
再審之訴駁回。
再審訴訟費用由再審原告負擔。
    事實及理由
一、再審原告主張：
    (一)本院98年度上易字第381號確定判決（下稱原確定判決）
      有下述適用法規顯有錯誤之再審事由：
      (1)伊依台灣士林地方法院（下稱士林地院）民事執行處之
        強制執行拍賣程序，以新台幣（下同）416萬元標得訴
        外人黃裕敦所有，坐落台北市○○區○○段4小段190地
        號、權利範圍所有權應有部分1/4土地，及其上建號401
        49、門牌號碼台北市士林區大南號3號3樓建物（下稱系
        爭建物）。系爭建物登記面積雖為81.4平方公尺，惟經
        實際測量，面積僅有72.02平方公尺，較原登記面積短
        少9.38平方公尺。而系爭建物係黃裕敦以總價720萬元
        向再審被告購得，黃裕敦並已將其得請求再審被告返還
        系爭建物坪數短少而「溢付」買賣價金82萬9,680元〈
        計算式為：720萬元÷81.4平方公尺（房屋原坪數）＝8
        萬8,452元（房屋每平方公尺單價）；8萬8,452元×9.3
        8平方公尺＝82萬9,680元〉之債權讓與伊，雙方並簽訂
        債權讓與協議書。伊於士林地院97年度訴字第1206號審
        理時，即向再審被告提出黃裕敦就其得請求再審被告返
        還系爭建物短少坪數9.38平方公尺，而以每平方公尺以
        單價8萬8,452元計算而得之溢付買賣價金82萬9,680元
        之債權讓與協議書通知再審被告。惟再審被告於原確定
        判決之第二審法院審理時，對於前揭事實，經合法通知
        ，而於言詞辯論不到場，且未提出準備書狀爭執伊提出
        之債權讓與協議書等各項事實，依民事訴訟法第280條
        第3項準用第1項規定，視同再審被告自認，而經視同自
        認之事實，法院應不待證據，更不問有心證與否，應認
        其事實為真實，以之作為裁判之基礎，不得為與視同自
        認事實相反之認定，而應判決伊可向再審被告請求溢付
        之買賣價金82萬9,680元。詎原確定判決竟謂伊與黃裕
        敦之債權讓與協議書所為單價（即每平方公尺8萬8,452
        元）之記載，對再審被告不生任何拘束效力，顯然違背
        民事訴訟法第280條第3項之規定。
      (2)又債權讓與具有獨立性及無因性，且依民法第297條規
        定，只要讓與人或受讓人將債權讓與事實通知債務人後
        ，該債權讓與契約即對債務人發生效力，債務人是否在
        債權讓與協議書上簽名蓋章，不影響債權讓與所生之合
        法效力。原確定判決竟以系爭債權讓與協議書係伊與黃
        裕敦所簽訂，其上並無再審被告簽認之註記，則每平方
        公尺8萬8,452元單價之記載對再審被告不生拘束效力，
        顯與民法第297條債權讓與之生效要件相悖等情。
      (3)另不當得利應以對方所受利益為度，非以請求人所受損
        害若干為準（最高法院61年台上字第1695號判例參照）
        。本件因再審被告已視同自認，故其得請求返還溢付買
        賣價金應為82萬9,680元。惟原確判決卻以黃裕敦86年6
        月4日請求士林地院公證處公證之系爭建物買賣所有權
        移轉契約書之公契約所載買賣價款12萬9,400元，認定
        伊得請求之金額為1萬4,914元〈計算式為：12萬9,400
        元（房地產購買總價格）÷81.4平方公尺（房屋原坪數
        ）＝1,590元（房屋每平方公尺單價）；1,90元（房屋
        每平方公尺單價）×9.38平方公尺（短少坪數）＝1萬
        4,914元〉，為伊得請求再審被告返還之不當得利範圍
        ，違反民事訴訟法第280條第3項及最高法院61年台上字
        第1695號判例意旨。
      (4)再而，雖本件於民國（下同）97年12月24日始合法送達
        ，但再審被告既視同自認本件債權讓與協議書所載讓與
        金額82萬9,680元，則伊本於不當得利及債權讓與法律
        關係，請求再審被告支付不當得利所生利息，從97年12
        月24日合法送達再審被告翌日即97年12月25日起，往前
        回溯最近5年即92年12月26日至清償日止，按年息百分
        之5計算之利息，自屬有據。惟原判決竟以再審被告自
        本件起訴狀繕本送達翌日起，始知悉系爭建物實際面積
        較原登記面積減少9.38平方公尺之事實，認伊只得請求
        再審被告自本件起訴狀繕本送達翌日起即97年12月25
        日起至清償日止，按年息百分之5計算之利息，亦顯與
        民法第126條、第128條、民事訴訟法第280條第3項之規
        定抵觸。
    (二)爰依民事訴訟法第496條第1項第1款提起本件再審之訴，
      並再審聲明：(1)請求將本院98年度上易字第381號返還不
      當得利事件確定判決廢棄；(2)再審被告應給付再審原告82
      萬9,680元，及自92年8月8日起至清償日，按年息百分之
      五計算之利息。
二、本件未行言詞辯論，無再審被告之聲明及陳述可供記載。
三、按當事人對於他造主張之事實，於言詞辯論時不爭執者，視
    同自認。但因他項陳述可認為爭執者，不在此限；當事人對
    於他造主張之事實，已於相當時期受合法之通知，而於言詞
    辯論期日不到場，亦未提出準備書狀爭執者，準用第1項之
    規定。但不到場之當事人係依公示送達通知者，不在此限，
    民事訴訟法第280條第1項、第3項固分別定有明文。惟按事
    實問題有所謂自認，法律問題則無自認之可言（最高法院32
    年上字第5011號(2)判例意旨參照）；且適用法律，係法官之
    職責，不受當事人所主張法律見解之拘束，因此，辯論主義
    之範圍僅為判決基礎之事實及其所憑之證據，而不及於法律
    之適用（最高法院97年度台上字第1155號判決意旨參照）。
    惟查：
    (一)本件再審原告主張原確定判決有違背民事訴訟法第280條
      第3項部分：
      (1)查原確定判決已認定：「四、上訴人（即再審原告）主
        張下列事實，被上訴人（即再審被告）經合法通知未到
        庭爭執其真正，應堪信為真實：(一)上訴人依原法院強制
        執行拍賣程序，以416萬元標得債務人黃裕敦所有之系
        爭不動產，並於94年5月5日辦理所有權登記在案；系爭
        建物原登記面積為81.40平方公尺，惟向士林地政事務
        所申請比照臺北市政府建管處建物原始設計藍圖實際測
        量後，確認系爭建物實際面積僅有72.02平方公尺（含
        室內61.68平方公尺、陽台10.34平方公尺），較原登記
        面積短少9.38平方公尺，有上訴人提出系爭建物第一次
        總登記之平面圖、增建工程設計圖、建物測量成果圖等
        為證（見原法院卷第10-12頁），並有士林地政事務所
        於97年10月16日以北市士地三字第09731539100號函檢
        附被上訴人、黃裕敦聲請所有權移轉登記案件、建物逕
        為更正登記案件簽辦單、更正登記同意書、建築改良物
        登記簿、所有權異動索引等資料可證（見原法院卷第50
        -98頁）。(二)黃裕敦係向被上訴人買受系爭不動產，關
        於所有權移轉契約書上所載系爭建物之面積為81.4平方
        公尺，有土地建物異動登記簿影本、建築改良物買賣所
        有權移轉契約書可憑（見原法院卷第72頁）。(三)黃裕敦
        將其得請求被上訴人返還系爭建物坪數短少而『溢付』
        買賣價金829,680元之債權讓與上訴人，上訴人並以起
        訴狀繕本之送達，向被上訴人為債權讓與之通知，則有
        債權讓與協議書影本、起訴狀、送達回證可憑（見原法
        院卷第14-18頁、7-9頁、第30頁）」，有原確定判決在
        卷可考（見原確定判決第2頁至第3頁）。
      (2)經核原確定判決已就再審被告經合法通知未於言詞辯論
        期日到庭爭執之事實部分，依民事訴訟法第280條第3項
        ，準用第1項規定，視同自認，而認定再審原告主張之
        系爭建物面積短少9.38平方公尺；訴外人黃裕敦向再審
        被告買受系爭建物時所有權移轉契約書記載系爭建物面
        積為81.4平方公尺；黃裕敦將其得請求再審被告返還系
        爭建物坪數短少而溢付買賣價金82萬9,680元之債權讓
        與再審原告，再審原告並以起訴狀繕本之送達，向再審
        被告為債權讓與之通知等事實，堪信為真實。
      (3)至再審原告主張伊得依債權讓與協議書之記載內容，以
        每平方公尺8萬8,452元之單價，向再審被告請求溢付之
        買賣價金82萬9,680元，並依不當得利之法律關係，向
        再審被告請求上開金額，以及自92年12月26日起至清償
        日止、按年息百分之5計算之利息等節，核屬法律問題
        ，揆諸前開說明，並無自認可言；且適用法律，係法官
        之職責，不受當事人所主張法律見解之拘束。故原確定
        判決並無違背民事訴訟法第280條第3項之適用法規顯有
        錯誤情事之再審事由。
    (二)本件再審原告主張原確定判決有違背民法第297條規定部
      分：
      (1)按債務人於受通知時，所得對抗讓與人之事由，皆得以
        之對抗受讓人，民法第299條定有明文。
      (2)本件原確定判決已依民事訴訟法第280條第3項規定，認
        再審原告已向債務人為債權讓與通知之事實為真實乙節
        ，已如前述；至再審原告得否依該債權讓與協議書內容
        請求再審被告給付82萬9,680元乙節，本件原確定判決
        已認定：「2.惟：(1)系爭債權讓與協議書係上訴人（即
        再審原告）與黃裕敦所簽訂，其上並無任何被上訴人（
        即再審被告）簽認之註記，有該協議書可證（見原審卷
        第14-16頁），則該債權讓與協議書上所為單價之記載
        ，對被上訴人自不生任何拘束力。(2)原法院曾命上訴人
        提出被上訴人與黃裕敦間之買賣契約以為證明，上訴人
        陳報『黃裕敦之母曾祝華表示：由於簽約時間太久又搬
        家，被上訴人與黃裕敦間之買賣契約已經找不到了』等
        語（見原審卷第32頁）。(3)上訴人雖陳明『曾祝華表示
        ：她記得買賣房屋總價是720萬元，全部由前手丙○○
        轉中國國際商業銀行股份有限公司的銀行貸款債務720
        萬元給黃裕敦承接銀行貸款』云云，惟，曾祝華上開法
        庭外之陳述，尚不足採為證據。(4)…(5)此外，上訴人復
        未提出其他證據證明被上訴人與黃裕敦間關於本件買賣
        之總價額係720萬元，則其主張系爭建物每方公尺之價
        額為88,452元，即無足取。3.本院審酌卷附被上訴人與
        黃裕敦於86年6月4日請求台灣士林地方法院公證處公證
        之系爭建物買賣所有權移轉契約書所載，買賣價款為12
        9,400元（見原審卷第69-73頁），則本件上訴人得請求
        之金額應為房地產購買總價格129,400元÷房屋原坪數
        81.4平方公尺＝房屋每平方公尺單價1,590元（元以下
        四捨五入，下同），1,590元×9.38平方公尺=14,914元
        」（見原確定判決第4頁至第5頁）。
      (3)從而，原確定判決依民事訴訟法第280條第3項規定，認
        再審原告已向債務人即再審被告為債權讓與通知之事實
        為真實，惟依調查證據，依法適用法律結果，認再審原
        告得請求之金額僅為1萬4,914元，於法並無違誤。且此
        為事實之認定，縱認定事實錯誤，亦不符合適用法規顯
        有錯誤（最高法院87年度台上字第1936號裁判要旨參照
        ），故原確定判決亦無違背民法第297條之適用法規顯
        有錯誤情事之再審事由。
    (三)本件再審原告主張原確定判決有違反最高法院61年台上字
      第1695號判例及民法第126條、第128條規定部分：
      (1)按依不當得利之法則請求返還不當得利，以無法律上之
        原因而受利益，致他人受有損害為其要件，故其得請求
        返還之範圍，應以對方所受之利益為度，非以請求人所
        受損害若干為準，無權占有他人土地，可能獲得相當於
        租金之利益為社會通常之觀念，是被上訴人抗辯其占有
        系爭土地所得之利益，僅相當於法定最高限額租金之數
        額，尚屬可採（最高法院61年台上字第1695號判例意旨
        參照）；另按利息、紅利、租金、贍養費、退職金及其
        他1年或不及1年之定期給付債權，其各期給付請求權，
        因5年間不行使而消滅；消滅時效，自請求權可行使時
        起算。以不行為為目的之請求權，自為行為時起算，民
        法第126條、第128條分別定有明文。
      (2)本件原確定判決已認定：「查：(一)上訴人（即再審原告
        ）主張：被上訴人（即再審被告）出售系爭建物予黃裕
        敦，係出售建物登記簿謄本所載之81.4平方公尺，惟實
        測面積僅72.02平方公尺，短少9.38平方公尺等情，堪
        可採信，詳如前述，則上訴人主張被上訴人就系爭建物
        坪數短少而溢收之價金，屬無法律上之原因而收受，買
        受人黃裕敦得依不當得利之規定請求被上訴人返還該溢
        收之價金，於法即屬有據。(二)上訴人再主張：伊受讓黃
        裕敦對被上訴人上開不當得利之債權等語，堪可採信，
        亦詳如前述，則上訴人請求被上訴人返還上開溢收之價
        金，應屬適法」（見原確定判決第3頁），故原確定判
        決已認定再審原告得依不當得利之規定，請求再審被告
        返還溢收之價金。
      (3)惟原確定判決依調查證據之，並依法適用法律，認再審
        原告得請求之金額僅為1萬4,914元乙節，亦如前述（見
        確定判決第4頁至第5頁），經核並無違背最高法院61年
        台上字第1695號判例意旨之情事。
      (4)再而，原確定判決並援引民法第182條第2項規定，認定
        ：「按受領人於受領時，知無法律上之原因或其後知之
        者，應將受領時所得之利益，或知無法律上之原因時所
        現存之利益，附加利息，一併償還，民法第182條第2項
        訂有明文。查，系爭建物於58年2月2日總登記時起，即
        登記為81.4平方公尺，上訴人（即再審原告）買受後，
        經實際測量，始更正面積為72.02，有建物登記簿謄本
        可憑（見本院卷第83頁、第92頁）；上訴人亦不否認被
        上訴人（即再審被告）「看起來不知道有坪數短少的問
        題」等語（見原審卷第45頁），足認被上訴人應係自本
        件起訴狀繕本送達時，始知悉系爭建物實際面積較原登
        記面積短少9.38平方公尺之事實，是上訴人請求自本件
        起訴狀繕本送達翌日即97年12月25日（見原審卷第142
        、143頁）起至清償日止，按週年利率百分之五計算之
        利息，為有理由，應予准許。逾此所為請求，為無理由
        。」（見原確定判決第5頁）。因原確定判決認定再審
        被告係自該事件之起訴狀繕本送達時，始知悉系爭建物
        實際面積較原登記面積短少9.38平方公尺之事實，故除
        判命再審被告應給付上開之1萬4,914元外，並依民法第
        182條第2項規定，判命再審被告應給付自本件起訴狀繕
        本送達翌日即97年12月25日起至清償日止，按週年利率
        百分之五計算之利息，於法並無違誤。另因上開部分係
        有關應給付利息之起點，尚與民法第128條消滅時效之
        起算、第126條5年短期消滅時效等規定並無關聯，附此
        說明。
      (5)從而，原確定判決亦無違反最高法院61年台上字第1695
        號判例及民法第126條、第128條規定，適用法規顯有錯
        誤情事之再審事由。
四、綜上所述，原確定判決並無適用法規顯有錯誤之情形。是再
    審原告所提起本件再審之訴為顯無再審理由，爰不經言詞辯
    論，以判決駁回之。
五、據上論結，本件再審之訴為顯無理由，依民事訴訟法第502
    條第2項、第78條，判決如主文。
中    華    民    國    99    年    2     月    12    日
                    民事第十六庭
                        審判長法  官  王聖惠
                              法  官  呂淑玲
                              法  官  邱瑞祥
正本係照原本作成。
不得上訴。
中    華    民    國    99    年    2     月    22    日
                              書記官  明祖星

司法院資訊處製作；財團法人民間司法改革基金會備份。
